ACORDAO-COMPLETO-2531025

ACÓRDÃO 2043/2022 ATA 10/2022 - PRIMEIRA CÂMARA

VISTOS, relatados e discutidos estes autos de recurso de reconsideração apresentado por Giovanni Ribeiro Dias (XXX.091.176-XX) e pelo Bureau de Projetos Eireli (10.682.968/0001-07) contra o Acórdão 8619/2021-TCU-Primeira Câmara;
ACORDAM os Ministros do Tribunal de Contas da União, reunidos em Sessão da 1ª Câmara, ante as razões expostas pelo Relator, em:
9.1. conhecer do recurso de reconsideração, com fundamento nos artigos 32, inciso I, e 33, da Lei 8.443/1992, c/c o artigo 285 do RI/TCU, para, no mérito, negar-lhe provimento;
9.2. notificar o recorrente acerca da presente deliberação.

Recurso de reconsideração interposto contra o Acórdão 8.619/2021-1ª Câmara, prolatado em processo de tomada de contas especial instaurado em razão da omissão no dever de prestar contas.

Primeira Câmara

Secretaria Especial da Cultura.

3. Recorrentes: Bureau de Projetos Eireli (10.682.968/0001-07); Giovanni Ribeiro Dias (772.091.17687).

13.1. Ministros presentes: Vital do Rêgo (Relator) e Antonio Anastasia.
13.2. Ministro-Substituto convocado: Weder de Oliveira (na Presidência).

VITAL DO RÊGO

Ministro Benjamin Zymler.

Adoto como relatório a instrução do auditor da Serur (peça 111) , a seguir transcrita, a qual contou com a anuência do seu corpo dirigente (peça 112) e do representante do MPTCU (peça 113) :
INTRODUÇÃO
1.	Trata-se de recurso de reconsideração interposto por Giovanni Ribeiro Dias e Bureau de Projetos Eireli (peça 98) , por meio do qual se insurgem contra o Acórdão 8619/2021-TCU-Primeira Câmara (peça 72) , que teve como relator o Excelentíssimo Senhor Ministro Benjamin Zymler. 
1.1.	A deliberação recorrida apresenta o seguinte teor, transcrevendo-se em destaque os itens objeto do recurso de reconsideração:
VISTOS, relatados e discutidos estes autos que tratam de tomada de contas especial instaurada pela Secretaria Especial da Cultura, em razão de omissão no dever de prestar contas dos recursos captados pela empresa Bureau de Projetos Eireli, no âmbito do projeto cultural Pronac 13-3696.
ACORDAM os Ministros do Tribunal de Contas da União, reunidos em sessão da Primeira Câmara, diante das razões expostas pelo Relator, em:
9.1. com fundamento nos arts. 1º, inciso I, 16, inciso III, alíneas "b" e "c", e 19 da Lei 8.443/1992, julgar irregulares as contas da empresa Bureau de Projetos Eireli e do Sr. Giovanni Ribeiro Dias;
9.2. com fulcro no art. 23, inciso III, da Lei 8.443/1992, condenar os responsáveis designados no item anterior ao pagamento solidário das quantias adiante especificadas, com a incidência dos devidos encargos legais, calculados a partir das datas correspondentes até o efetivo recolhimento, na forma da legislação em vigor:
	Data de ocorrência
	Valor histórico (R$) 
	Tipo da parcela

	23/3/2015
	66.106,98
	Débito

	29/8/2018
	1,21
	Crédito

9.3. fixar o prazo de 15 (quinze) dias, a contar da data da notificação, para que os responsáveis comprovem, perante o Tribunal, o recolhimento das referidas quantias aos cofres do Fundo Nacional de Cultura, atualizadas monetariamente e acrescidas dos juros de mora, nos termos do art. 23, inciso III, alínea "a", da Lei 8.443/1992, c/c o art. 214, inciso III, alínea "a", do Regimento Interno do TCU (RI/TCU) ;
9.4. aplicar ao Sr. Giovanni Ribeiro Dias multa no valor de R$ 18.000,00, com fulcro no art. 57 da Lei 8.443/1992;
9.5. fixar o prazo de 15 (quinze) dias, a contar da data da notificação, para que o responsável de que trata o subitem anterior comprove, perante o Tribunal, o recolhimento da aludida quantia aos cofres do Tesouro Nacional, atualizada monetariamente desde a data do presente acórdão até a do efetivo recolhimento, se for paga após o vencimento, nos termos do art. 23, inciso III, alínea "a", da Lei 8.443/1992, c/c o art. 214, inciso III, alínea "a", do Regimento Interno do TCU (RI/TCU) ;
9.6. autorizar a cobrança judicial das dívidas, caso não atendidas as notificações, nos termos do art. 28, inciso II, da Lei 8.443/1992;
9.7. autorizar o parcelamento das dívidas em até 36 (trinta e seis) parcelas mensais, nos termos do art. 217 do RI/TCU, com a incidência sobre cada parcela dos devidos encargos legais até o efetivo pagamento, esclarecendo que a falta de pagamento de qualquer parcela importará no vencimento antecipado do saldo devedor (§ 2º do art. 217 do RI/TCU) ;
9.8. dar ciência desta decisão aos responsáveis e à Secretaria Especial da Cultura (Ministério do Turismo) e ao Procurador-Chefe da Procuradoria da República no Estado de Minas Gerais, neste caso, nos termos do art. 16, § 3º, da Lei 8.443/1992, c/c o art. 209, § 7º, do Regimento Interno do TCU, para adoção das medidas que entender cabíveis.
HISTÓRICO
2.	Cuida-se de tomada de contas especial instaurada pela Secretaria Especial da Cultura, em razão de omissão no dever de prestar contas dos recursos, no valor de R$ 145.300,00, captados pela empresa Bureau de Projetos Eireli, no âmbito do projeto cultural Pronac 13-3696, que tinha como objetivo desenvolver dez apresentações do espetáculo "La Vem História!", com o ator Giovanni Dias, instrumentistas e músicos, bem como desenvolver oficinas de contadores de histórias para educadores, atores e pais.
2.1.	No âmbito do TCU, foi efetuada a citação solidária da proponente e de seu dirigente, Giovanni Ribeiro Dias, para apresentarem as suas defesas ou recolherem o valor do débito decorrente da não comprovação da boa e regular aplicação dos recursos captados. Realizou-se também a audiência do dirigente quanto ao descumprimento do prazo originalmente estipulado para prestação de contas do projeto incentivado, encerrado em 28/6/2015 (peças 38 a 41) .
2.2.	Os defendentes compareceram aos autos e trouxeram justificativas sobre a omissão no dever de prestar contas, bem como fizeram juntar documentação pertinente às despesas custeadas com os recursos do projeto cultural (peças 50 a 61) . 
2.3. 	Após a análise do feito, a unidade técnica entendeu como comprovadas despesas no montante de R$ 58.593,02, persistindo um prejuízo de R$ 86.706,98. Assim, propôs que fossem julgadas irregulares as contas dos responsáveis, com condenação em débito solidário e incidência da multa prevista no art. 57 da Lei 8.4443/1992. Também se manifestou pelo acolhimento das justificativas apresentadas pelo dirigente em função de sua audiência (peças 68 a 70) . Por sua vez, o Ministério Público junto ao TCU endossou esses encaminhamentos (peça 71) .
2.4	 No que se refere aos documentos de despesas, o Relator entendeu que é possível a aceitação de parte dos dispêndios relacionados, uma vez que eles se referem a períodos e itens condizentes com a planilha pactuada com o MinC, muito embora seja cabível algumas glosas, haja vista a irregular execução financeira da avença, a deficiente identificação de alguns recibos e a incompatibilidade dos valores gastos em algumas rubricas, comparativamente ao pactuado na planilha orçamentária (peça 73, p. 4) .
2.5.	Contudo, divergiu parcialmente dos pareceres, conforme exame levado a efeito nos itens 17 a 46 do voto, julgando adequada a aceitação para fins de prestação de contas dos elementos apresentados pelos responsáveis e discriminados na tabela inserida no item 43, no valor total de R$ 79.193,02, quantia essa a ser abatida dos R$ 145.300,00 captados, resultando em um débito de R$ 66.106,98  (peça 73, p. 2-7) . 
2.6.	Após examinar as circunstâncias do cometimento da irregularidade, sua gravidade e culpabilidade dos agentes envolvidos, considerou cabível a aplicação a Giovanni Ribeiro Dias da multa fundada no art. 57 da Lei 8.443/1992, no valor de R$ 18.000,00, que equivale a aproximadamente 20% do valor do débito atualizado (peça 73, p. 9-10) .
2.7.	Assim, votou no sentido do julgamento pela irregularidade das contas, imputação de débito aos responsáveis e aplicação de multa a Giovanni Ribeiro Dias, tendo sido acompanhado pelos demais integrantes da 2ª Câmara (peça 72) .
2.8	Irresignados, o Bureau de Projetos Eireli e seu dirigente interpuseram o presente recurso de reconsideração, que se fundamenta nas altercações que, adiante, passar-se-á a relatar.
EXAME DE ADMISSIBILIDADE
3.	Reitera-se o exame de admissibilidade realizado pelo Sar/Serur (peças 99 e 100) , que opinou pelo conhecimento do recurso, nos termos dos artigos 32, inciso I, e 33 da Lei 8.443/1992, suspendendo-se os efeitos dos subitens 9.1, 9.2, 9.3, 9.4, 9.5 e 9.6 do Acórdão 8619/2021-TCU-Primeira Câmara. O Excelentíssimo Senhor Ministro Vital do Rêgo, mediante despacho de peça 103, concordou com esta unidade técnica.
EXAME DE MÉRITO
4.	Delimitação do recurso
4.1.	Constitui objeto do presente exame responder se:
a)	houve exigência de apresentação de recibo com firma reconhecida em cartório; 
b)	deve ser afastada a aplicação da multa por má-fé do dirigente ou, alternativamente, reduzido o seu valor;
c)	ocorreu a prescrição do débito e da multa.
5.	Da inexigibilidade de recibo com firma reconhecida em cartório
5.1.	Aduzem os recorrentes que não há fundamento legal para a exigência de que os recibos tenham firma reconhecida em cartório, com base nos seguintes argumentos.
5.2.	Asseveram que foi comprovada a integral realização de todos os eventos para os quais os recursos da Lei Rouanet foram captados, não havendo qualquer motivo para a reprovação das contas (peça 98, p. 3) .
5.3.	Outrossim, nas razões do acórdão, foram considerados irregulares recibos, no valor total de R$ 42.200,00 (peça 56, p. 2-7, 60-67, 86, 87, 90-92) , somente pelo motivo de não contarem com reconhecimento de firma em cartório. Ocorre que não há fundamento legal para essa exigência, constituindo os recibos provas aptas para comprovar o efetivo emprego da verba captada. Ora, se os próprios interessados em receber o dinheiro (atores, músicos, contrarregras, auxiliares etc.) firmaram recibo, não faz sentido a exigência na forma de prova, ainda mais quando não prevista em lei e as disposições do art. 209, § 2º, do Regimento Interno do TCU autoriza a aprovação das contas  (peça 98, p. 3-4) .
5.4.	Em se tratando de atores e pessoas do meio artístico, somente o Diretor Financeiro, falecido em 17/8/2016, concentrava as informações e documentos que possibilitavam, à época, a prestação de contas. A imposição do pagamento do débito certamente inviabilizará a continuidade da carreira do processado Giovanni Ribeiro Dias (peça 98, p. 4) .
5.5.	Os gastos ocorreram na cronologia compatível com as datas das realizações dos eventos e foram destinados ao pagamento do pessoal e material empregado nas apresentações, sendo inconteste a prova da realização de todos os eventos, inclusive com lista de presença do público, não havendo qualquer razão para conclusão em sentido contrário (peça 98, p. 4) .
5.6.	Assim, requerem que os recibos, que totalizam R$ 42.200,00, sejam considerados para fins de aprovação das contas apresentadas. Alternativamente, pugnam pela concessão de prazo para a reapresentação dos recibos com firma reconhecida em cartório (peça 98, p. 5) . 
Análise
5.7.	Cabe ressaltar que os responsáveis, ao compareceram aos autos e fazerem juntar documentação pertinente às despesas realizadas com os recursos do projeto cultural, alegaram que foi demonstrado o efetivo emprego de, no mínimo, R$ 99.096,60 dos R$ 145.300,00 captados, restando R$ 46.203,40 sem comprovação documental específica, o que não impediria a aprovação da prestação de contas ante a documentação que atesta a execução integral do projeto.
5.8. 	Após a análise do feito, a unidade técnica entendeu como comprovadas despesas no montante de R$ 58.593,02, persistindo um prejuízo de R$ 86.706,98. 
5.9.	No entanto, o Relator  quo divergiu parcialmente dos pareceres, no exame levado a efeito nos itens 17 a 46 de seu voto (peça 73, p. 2-7) , concluindo pela aceitação, para fins de prestação de contas, dos elementos apresentados pelos responsáveis e discriminados na tabela inserida no item 43 (notas fiscais, cupons e recibos emitidos por ator, oficineiro, coordenadoras pedagógica e de oficina, assessora de comunicação, diretora cênica, produtores e técnico de som) , no valor total de R$ 79.193,02, quantia essa a ser abatida dos R$ 145.300,00 captados, resultando em um débito de R$ 66.106,98.
5.10.	Quanto à proposta da unidade técnica de recusa dos recibos sem firma reconhecida, observa-se que não teve acolhida pelo Tribunal, por não ser obrigatória a demonstração de autenticidade de documentos trazidos à apreciação da Corte de Contas, a menos que haja alguma evidência que sugira a sua falsidade, o que o Relator a quo considerou não ser o caso, tendo também ressaltado que, nos termos do art. 75, § 2º, inciso XII, da Instrução Normativa MinC 1/2013, os recibos de pagamentos de autônomos (RPA) são admitidos como documentos a serem apresentados nas prestações de contas, não havendo nenhuma imposição de reconhecimento de firma (peça 73, p. 5) .
5.11.	Contudo, equivocam-se os recorrentes ao alegarem que, nas razões do acórdão contestado, foram considerados irregulares recibos, no valor total de R$ 42.200,00 (peça 56, p. 2-7, 60-67, 86, 87, 90-92) , somente pelo motivo de não contarem com reconhecimento de firma em cartório. 
5.12.	As glosas efetuadas pelo Tribunal decorreram de irregularidades na execução financeira da avença, da deficiente identificação de alguns recibos e de incompatibilidade dos valores gastos em algumas rubricas, comparativamente ao pactuado na planilha orçamentária, como se pode ver no seguinte trecho do voto condutor do acórdão recorrido (grifos acrescidos) :
39. Nesse contexto, compreendo que a única condição para a vinculação de tais documentos de despesa ao projeto cultural em exame é a compatibilidade dos serviços e dos valores pagos com a descrição e os limites pactuados por rubrica no ajuste. A meu ver, essa restrição se mostra necessária, haja vista a irregular movimentação dos recursos na conta específica do projeto, conforme visto, a exigir maior rigor no estabelecimento do vínculo causal dos elementos ora juntados.
40. Tal condição implica que somente deve ser admitido o valor de R$ 5.000,00 dos R$ 10.000,00 indicados como recebidos pelo Sr. Giovanni Ribeiro Dimas pelos serviços de ator (peça 56, p. 5 e letra "d" do item 32 supra) . Isso porque o projeto cultural somente previu o pagamento de R$ 10.000,00 para o serviço ator/atriz, sendo que a nota fiscal referenciada na letra "a" do mesmo item 32 já contempla o pagamento de R$ 5.000 pelo mesmo serviço e para a realização de dez apresentações.
41. Pela mesma razão, devem ser recusados os recibos apresentados pelas Sras. Danila Alcides Rodrigues Mansano e Lívia Miranda Alves e pelo Sr. Danilo Cláudio dos Reis Martins, por serviços de músico/instrumentista, na medida em que já houve a aceitação da nota fiscal indicada na letra "a" do item 32 retro, que contemplava o pagamento de R$ 9.000,00 por esses serviços, o qual vem a ser o valor máximo dessa rubrica na planilha aprovada do projeto cultural.
42. Por fim, quanto aos demais recibos apresentados pela realização dos serviços de professor/oficineiro, cabe recusar o atribuído ao Sr. Danilo Cláudio dos Reis Martins, uma vez que ele não foi assinado, não havendo nenhuma outra evidência nos autos de que essa despesa possa ser reconhecida como válida.
5.13.	Pode ser constatado, em consulta às páginas 62 (R$ 3.000,00) , 84 (R$ 8.000,00) e 92 (R$ 4.000,00) da peça 56, que os recibos em nome de Danilo Cláudio dos Reis Martins não contêm assinatura.
5.14.	Ante o exposto, conclui-se que não merecem prosperar as alegações dos recorrentes.
6.	Do afastamento da multa aplicada por má-fé do dirigente ou, alternativamente, a redução do seu valor
6.1.	Aduz-se que deve ser afastada a aplicação de multa por má-fé do dirigente, com base nos seguintes argumentos.
6.2.	Embora tenha sido aceita a justificativa pela ausência de prestação prévia das contas, motivada pela morte súbita do Diretor Financeiro, foi aplicada multa de R$ 18.000,00 (dezoito mil reais) aos recorrentes, em decorrência da não apresentação das contas (peça 98, p. 5) .
6.3.	No meio artístico, é difícil encontrar algum artista que lide bem com questões financeiras, burocráticas e administrativas, tratando-se de seres com a espiritualidade aguçada, humanizados e mais sensíveis a outros aspectos da vida do que operadores do direito, das finanças, dos tribunais de contas, regra geral, que obviamente comporta exceções (peça 98, p. 5) .
6.4.	Tendo em vista a morte súbita do Diretor Financeiro, contratado exclusivamente para lidar com a burocracia, não houve sequer ciência prévia se ele havia ou não prestado as contas (ou mesmo ciência sobre essa obrigação) , nem tempo para preparo das atividades ou substituição da função pelos processados (peça 98, p. 5) .
6.5.	Circunstâncias alheias à vontade dos recorrentes impossibilitaram a tempestiva apresentação das contas. Mesmo que a morte do Diretor Financeiro não tenha o condão de afastar a obrigação de prestar contas, certo é que tornou muito mais difícil e penosa a obrigação, sendo causa suficiente para afastar as penalidades daí decorrentes. Fato é que, assim que notificados, os recorrentes elaboraram e prestaram as contas, da melhor forma como puderam, não havendo intencionalidade anterior de não prestação de contas (peça 98, p. 5-6) .
6.6.	Destarte, por inexistir intencionalidade de não apresentação das contas, tampouco má-fé, e haver circunstância apta a justificar o atraso ou entrega postergada das contas, deve ser afastada a penalidade de multa aplicada, como medida de Justiça (peça 98, p. 6) .
6.7.	Alternativamente, seja reduzido o valor da multa para quantia não superior a R$ 1.453,00, com fundamento nos princípios da razoabilidade e proporcionalidade (peça 98, p. 6) . 
Análise
6.8.	Após examinar as circunstâncias do cometimento da irregularidade, sua gravidade e culpabilidade dos agentes envolvidos, o Relator a quo considerou cabível a aplicação a Giovanni Ribeiro Dias da multa fundada no art. 57 da Lei 8.443/1992, que dispõe:
Art. 57. Quando o responsável for julgado em débito, poderá ainda o Tribunal aplicar-lhe multa de até cem por cento do valor atualizado do dano causado ao Erário.
6.9.	Assim, ao contrário do alegado pelos recorrentes, a empresa Bureau de Projetos Eireli não foi multada, somente seu dirigente, que foi sancionado em montante correspondente a aproximadamente 20% do valor atualizado do débito, uma vez que, dos R$ 145.300,00 captados, foram aceitos os elementos, apresentados pelos responsáveis, no valor total de R$ 79.193,02, com a apuração de um débito de R$ 66.106,98, decorrente de inconsistências dos elementos probatórios e de falta de documentos para comprovar a integral aplicação dos recursos no projeto cultural Pronac 13-3696.
6.10.	Mostra-se, portanto, equivocado o argumento de que, embora tenha sido aceita a justificativa pela ausência de prestação prévia das contas, motivada pela morte súbita do Diretor Financeiro, foi aplicada multa de R$ 18.000,00 aos recorrentes, em decorrência da não apresentação das contas. Como essa sanção não foi motivada por atraso ou entrega postergada das contas, mas de incompletude da comprovação da regularidade das despesas, também não há como prosperar as alegações formuladas pelos recorrentes, buscando o afastamento da penalidade aplicada.
6.11.	No que tange à alegação de não ter havido má-fé, cabe ressaltar que as irregularidades apuradas nos autos não se limitaram ao descumprimento do prazo para apresentação da prestação de contas. Como frisou o Relator a quo, a movimentação financeira dos valores captados se deu ao arrepio do art. 53, § 3º, da Instrução Normativa MinC 1/2013, o que dificultou o estabelecimento de um liame causal preciso entre os recursos em exame e os dispêndios correspondentes. Ademais, não foram apresentados documentos de despesas correspondentes a mais de um terço do montante administrado pela empresa Bureau de Projetos Eireli, o que impediu o conhecimento do destino dado a parcela substancial dos valores administrados (peça 73, p. 8) . 
6.12.	Observa-se, no voto condutor do acordão recorrido, que houve detido exame das circunstâncias do cometimento da irregularidade, sua gravidade e culpabilidade dos agentes envolvidos, para fins de aplicação de sanção (peça 73, p. 9-10) . Com relação ao fato de o proponente ser pessoa ligada ao setor cultural e poder não estar habituado com a detalhada normatização que rege o uso de recursos públicos, entendeu-se que, justamente por essa condição, seria esperado de sua parte uma atitude de maior cautela. No que se refere ao falecimento de seu Diretor Financeiro, foi tido como uma atenuante da conduta de Giovanni Ribeiro Dias, haja vista sua condição individual, de pessoa alheia à Administração Pública, a sugerir que houve dificuldades reais que limitaram sua atuação conforme as normas.
6.13.	Diante disso, o Ministro-Relator Benjamin Zymler julgou ser aplicável o disposto no art. 22 da LINDB, para o fim de impor um fator de redução à pena-base do dirigente, considerando os valores de multa que usualmente adota em processos de sua relatoria, nos casos de omissão no dever de prestar contas, seguido do envio de prestação de contas incompleta na fase externa da TCE sem comprovação de parte das despesas executadas (40% do débito) . 
6.14.	Ante o exposto, entende-se que deve ser mantida a multa aplicada a Giovanni Ribeiro Dias, com fundamento no art. 57 da Lei 8.442/1992, não sendo o caso de redução de seu valor de R$ 18.000,00 (20% do montante atualizado do débito) para R$ 1.453,00, como requer o responsável.
6.15.	Portanto, propõe-se rejeitar as alegações dos recorrentes.
7.	Da prescrição do débito e da multa
7.1	 Embora os recorrentes não tenham alegado a prescrição do débito e da multa, por se tratar de matéria de ordem pública o exame da questão se impõe, ante a recente da decisão do Supremo Tribunal Federal que julgou o Tema 899 com repercussão geral.
7.2.	No exame da prescrição, a Serur tem adotado os entendimentos detalhados na peça 110, que contém estudo e pronunciamentos anteriores da secretaria sobre o tema. Nessas manifestações estão desenvolvidas as seguintes premissas, que serão utilizadas no presente exame: 
	a)  ao julgar o RE 636.886, o STF conferiu nova interpretação ao art. 37, § 5º, da Constituição Federal, fixando a tese de que "é prescritível a pretensão de ressarcimento ao erário fundada em decisão de Tribunal de Contas";
	b)  as pretensões punitiva e de ressarcimento devem observar o mesmo regime na atividade de controle externo, dado o objetivo comum da prescrição, de fixar prazo para o Tribunal de Contas agir, para caracterizar o ilícito, identificar seu autor, dimensionar as consequências da conduta e impor as consequências legais, independentemente de tais consequências terem natureza punitiva ou ressarcitória;
	c)  até que sobrevenha norma específica, entende-se que a prescrição das pretensões punitiva e de ressarcimento, no processo de controle externo, deve observar o regime Lei 9.873/1999, na linha dos recentes pronunciamentos do STF a respeito. Assim, sem prejuízo de se realizar o exame da prescrição também segundo o prazo decenal previsto no Código Civil, o critério adotado, na formulação da proposta de encaminhamento, será o da Lei 9.873/1999.  
Análise da prescrição segundo os critérios do Acórdão 1441/2016-TCU-Plenário
7.3.	Com efeito, a referida decisão estabeleceu o seguinte entendimento: (i) a pretensão punitiva do TCU subordina-se ao prazo geral de prescrição indicado no art. 205 do Código Civil (10 anos) e é contada a partir da data de ocorrência da irregularidade sancionada; (ii) o ato que ordenar a citação, a audiência ou oitiva da parte interrompe a prescrição; (iii) haverá suspensão da prescrição toda vez que o responsável apresentar elementos adicionais de defesa; (iv) a prescrição será aferida independentemente de alegação da parte; e (v) o entendimento do mencionado acórdão será aplicado de imediato aos processos novos e aos pendentes de decisão.
7.4.	Informou a unidade técnica que não houve prescrição da pretensão punitiva, uma vez que o período entre as datas de ocorrência da irregularidade sancionada (29/6/2015) e do ato que determinou a citação dos responsáveis (27/9/2019) não ultrapassou o prazo decenal a que se refere o Acórdão 1441/2016-TCU-Plenário, de relatoria do Ministro Benjamin Zymler (peça 74) . 
Análise da prescrição pelo regime da Lei 9.873/1999 
7.5.	Ao se utilizar as premissas estabelecidas pela Lei 9.873/1999, na forma colocada no paradigma juntado à peça 110 dos autos, aos fatos tratados na presente TCE, verifica-se que a prescrição não se operou, restando incólume o julgamento pela irregularidade das contas dos responsáveis, com a imputação de débito solidário à empresa Bureau de Projetos Eireli e a Giovanni Ribeiro Dias, com a aplicação ao dirigente da multa prevista no art. 57 da Lei 8.443/1992.
7.6.	A referida legislação prevê a contagem do prazo prescricional a partir da "data da prática do ato ou, no caso de infração permanente ou continuada, do dia em que tiver cessado". Na espécie, tendo em vista que a irregularidade decorre da não comprovação, na prestação de contas extemporânea, da aplicação da totalidade dos recursos captados, conta-se o prazo a partir de 23/12/2019, quando do envio de documentação a título de prestação de contas do projeto (peça 50) .
7.7.	Em 30/9/2019, foi autorizada a citação dos responsáveis, mediante despacho de peça 41, sendo que a notificação ou citação do indiciado ou acusado, inclusive por meio de edital, constitui hipótese de interrupção da prescrição de que trata o art. 2º, inciso II, da Lei 9.873/1999. 
7.8.	Em 8/6/2021, a decisão vergastada confirmou o dano (peça 72) , ensejando a interrupção do prazo prescricional fundada no art. 2º, inciso III, da referida Lei.
7.9.	Conforme se depreende das datas acima referidas, o feito não ficou mais de cinco anos sem decisão entre uma interrupção de prazo e a seguinte, de modo que não houve a prescrição pelos critérios da Lei 9.873/1999. 
Conclusão sobre a prescrição
7.10.	Por todo o exposto, o débito e a multa não prescreveram nem pelos critérios estabelecidos pelo Acórdão 1441/2016-TCU-Plenário (Relator Ministro Benjamin Zymler) e nem pelos previstos na Lei 9.873/1999. 
CONCLUSÃO
8.	Das análises anteriores, ante os elementos constantes destes autos, o contexto normativo e as diretrizes jurisprudenciais aplicáveis ao caso, conclui-se:
a)	não houve exigência de apresentação de recibo com firma reconhecida em cartório; 
b)	não deve ser afastada a aplicação da multa por má-fé do dirigente ou, alternativamente, reduzido o seu valor; 
c)	não ocorreu a prescrição do débito e da multa.
8.1	Assim, propõe-se negar provimento aos presentes recursos, uma vez que as alegações apresentadas não sustentam qualquer alteração da decisão vergastada, bem como não se deu a prescrição do dano e da multa.
PROPOSTA DE ENCAMINHAMENTO
9.	Ante ao exposto, submetem-se os autos à consideração superior, propondo-se, com fundamento nos arts 32, inciso I, e 33 da Lei 8.443/1992 e art. 285 do RI/TCU:
a)	conhecer dos recursos de reconsideração interpostos e, no mérito, negar-lhes provimento;
b)	informar aos recorrentes e demais interessados do acórdão a ser proferido, destacando que o relatório e o voto que o fundamentam podem ser acessados por meio do endereço eletrônico www.tcu.gov.br/acordaos.
É o relatório.

Olivier Antoine François Dourdin (OAB/MG 113.174); Guilherme Vieira de Magalhaes (OAB/MG 168.655).

Procurador Júlio Marcelo de Oliveira.

RECURSO DE RECONSIDERAÇÃO EM PROCESSO TOMADA DE CONTAS ESPECIAL. OMISSÃO NO DEVER DE PRESTAR CONTAS. PRESTAÇÃO DE CONTAS INTEMPESTIVA APÓS CITAÇÃO. RESPONSÁVEIS CONDENADOS EM DÉBITO E MULTA. CONHECIMENTO. NEGATIVA DE PROVIMENTO. NOTIFICAÇÃO.

TOMADA DE CONTAS ESPECIAL (TCE)

Secretaria de Recursos (Serur).

Trata-se de recurso de reconsideração interposto pelo Bureau de Projetos Eireli e pelo Sr. Giovanni Ribeiro Dias contra o Acórdão 8619/2021-TCU-Primeira Câmara, que julgou irregulares as contas dos recorrentes, condenou-os em débito solidário e aplicou multa ao segundo.
A decisão recorrida foi prolatada em sede de tomada de contas especial instaurada pela Secretaria Especial da Cultura, em razão de omissão no dever de prestar contas de recursos, no valor de R$ 143.500,00, captados no âmbito do projeto cultural Pronac 13-3696 pela empresa Bureau de Projetos Eireli. A execução do citado projeto compreendia dez apresentações do espetáculo "Lá Vem História", com a atuação do Sr. Giovanni Dias, na condição de ator, além da participação de instrumentistas e músicos e do desenvolvimento de oficinas de contadores de histórias para educadores, atores e pais.
No voto que acompanhou a decisão recorrida, o eminente Relator, Ministro Benjamin Zumler, divergiu parcialmente dos pareceres da unidade instrutora e do representante do Ministério Público junto ao Tribunal de Contas da União (MPTCU) , especificamente quanto à apuração do débito, fixando-o em R$ 66.106,98, valor inferior ao inicialmente apurado pela unidade técnica (R$ 86.706,98) . Tal diferença decorreu do confronto entre os documentos de comprovação de despesas apresentados pelos responsáveis e a planilha por eles pactuada com o então Ministério da Cultura (MinC) .
Por meio do recurso em apreciação, os responsáveis alegam, em síntese, que: (i) a exigência de apresentação de recibo com firma reconhecida é ilegal; e (ii) a multa aplicada ao dirigente da Bureau de Projetos Eireli deveria ser afastada ou reduzida, pois não teria havido má-fé por parte dos responsáveis na gestão dos recursos públicos.
A Secretaria de Recursos deste Tribunal (Serur) , conforme transcrito no relatório que precede este voto, refutou todas as alegações dos recorrentes, propondo conhecer do apelo, para, no mérito, negar-lhe provimento. Argumentou que a proposta de recusa de recibos sem firma reconhecida não foi acolhida pelo Tribunal e aduziu que a multa aplicada ao dirigente considerou, em sua dosimetria, as dificuldades enfrentadas pelo responsável para prestar contas, em especial a ocorrência do falecimento do diretor financeiro da Bureau de Projetos Eireli, conforme exposto no voto que acompanhou a decisão recorrida.
A unidade instrutora também analisou a incidência das prescrições ressarcitória e punitiva, por se tratar de matéria de ordem pública, concluindo pela sua inocorrência, seja pelo critério quinquenal da Lei 9.873/1999, com base no julgamento do Recurso Extraordinário 636.886 e na apreciação do Tema 899 pelo Supremo Tribunal Federal, seja pelo critério decenal do artigo 205 do Código Civil, neste último caso, seguindo as orientações do Acórdão 1441/2016-TCU-Plenário.
Feita esta breve síntese, passo a decidir.
De pronto, reitero o exame preliminar de admissibilidade, quando conheci do recurso de reconsideração interposto pelo Sr. Giovanni Ribeiro Dias e pelo Bureau de Projetos Eireli, nos termos dos arts. 32, inciso I, e 33 da Lei 8.443/1992, c/c o art. 285 do Regimento Interno do TCU.
Quanto ao mérito, manifesto-me de acordo com a proposta da unidade instrutora, cujos argumentos incorporo às minhas razões de decidir, com as considerações que exponho a seguir.
Quanto ao pedido de afastamento da exigência de apresentação de recibos com firma reconhecida, verifico, em linha com análise da unidade instrutora, que tal pleito não se mostra necessário, haja visto que a decisão recorrida não acolheu tal entendimento que fora proposto pela unidade técnica.
Em relação ao afastamento ou, alternativamente, à redução da multa aplicada ao Sr. Giovanni Ribeiro Dias, porquanto o responsável não teria agido com má-fé na gestão de recursos públicos, anuo à manifestação do representante do MPTCU, à peça 113, no sentido de que a decisão recorrida, embora não tenha reconhecido a boa-fé dos responsáveis, não concluiu pela ocorrência da má-fé, sendo a multa aplicada com base no art. 57 da Lei 8.443/1992 (de "até cem por cento do valor atualizado do dano causado ao Erário") . 
Quanto a esse aspecto relacionado à dosimetria da pena nos processos do TCU, lembro que se adota como parâmetro o nível de gravidade dos ilícitos apurados, com a valoração das circunstâncias fáticas e jurídicas envolvidas, guardando relação com a materialidade dos fatos e com a culpabilidade do responsável, conforme decisões desta Corte (Acórdão 1946/2021-TCU-Plenário, Min. Jorge Oliveira, Acórdão 1484/2016-TCU-Plenário, Min. Bruno Dantas e Acórdão 944/2016-TCU-Plenário) .
Portanto, considero que o Eminente Relator a quo demonstrou, por meio do seu voto, os critérios que vêm sendo adotados nesta Corte, quanto à dosimetria da penalidade aplicada ao responsável. Isso porque a multa por ele aplicada representa cerca de 20% do débito atualizado, quando, em regra, adota a proporção de 40% ao aplicar a penalidade prevista no art. 57 da Lei 8.443/1992, em linha com outros julgados semelhantes de sua relatoria. Entendo que tal sopesar reflete a circunstância atenuante relativa à dificuldade ocasionada pelo falecimento do diretor financeiro do Bureau de Projetos Eireli, responsável pela gestão financeira e pela guarda dos documentos necessários à elaboração da correspondente prestação de contas.
Ademais, verifico que, conforme se extrai dos autos, mais de um terço do valor administrado pelo Bureau de Projetos Eireli não teve a sua destinação comprovada, não sendo possível reconhecer a boa-fé dos recorrentes e afastar a penalidade aplicada pela decisão recorrida, razão pela qual voto para que o presente recurso seja conhecido e para que os termos da decisão recorrida sejam integralmente mantidos.
TCU, Sala das Sessões, em 12 de abril de 2022.
Ministro VITAL DO RÊGO 
Relator